臺灣高等法院臺南分院刑事判決　　　　100年度上訴字第400號
上　訴　人
即　被　告　王中宇
選任辯護人　羅振宏　律師（扶助律師）
上列上訴人因違反毒品危害防制條例案件，不服臺灣嘉義地方法
院99年度訴字第804號中華民國100年3月15日第一審判決（起訴
案號：臺灣嘉義地方法院檢察署98年度偵緝字第499、500號），
提起上訴，本院判決如下：
    主  文
上訴駁回。
    事  實
一、王中宇明知第一級毒品海洛因及第二級毒品甲基安非他命不
    得販賣，竟基於販賣第一級毒品海洛因以營利之概括犯意，
    於附表一所示時、地，以附表一所示之方式，連續販賣如附
    表一所示數量之第一級毒品海洛因予劉俊義、許宏欽2人施
    用；另基於販賣第二級毒品甲基安非他命以營利之概括犯意
    ，於附表二所示時、地，以附表二所示之方式，連續販賣如
    附表二所示數量之第二級毒品甲基安非他命予陳慶明、賴明
    源2人施用。嗣經警於民國92年5月28日查獲他案蔡海龍持有
    第二級毒品甲基安非他命（其販賣第一級及第二級毒品犯行
    部分，業經判刑確定），始循線查悉上情。
二、案經嘉義縣警察局民雄分局報告臺灣嘉義地方法院檢察署檢
    察官偵查起訴。
    理  由
壹、程序方面：
一、本件原審之指定辯護人所具上訴理由狀雖抗辯：被告王中宇
    因小腦病變現已經無法行走及自理生活，且傷及智能及陳述
    能力，對事實欠缺完整陳述能力，也欠缺對事實部分與證人
    對質之能力及對自己辯護之能力，應符合刑事訴訟法第294
    條之停止審判規定云云。然按「被告心神喪失者，應於其回
    復以前停止審判。被告因疾病不能到庭者，應於其能到庭以
    前停止審判。」刑事訴訟法第294條定有明文，是因被告身
    體狀況而停止審判之原因僅為「被告有心神喪失」或「被告
    因疾病不能到庭」兩種情形，經查，被告有小腦病變併肢體
    乏力，運動平衡失調無法行走及癲癇症等症狀一情，雖有陽
    明醫院診斷證明書可憑（見98年度偵緝字第499號卷第99頁
    ），然依該診斷證明書所載，被告並無心神喪失之情形，且
    被告經原審及本院傳喚，實際上亦均能到庭應訊，此有原審
    及本院之準備程序筆錄及審理筆錄可證，是被告亦難認有因
    上開疾病而不能到庭之情形。另經原審詢問被告是否聽懂所
    問之問題，被告均回答聽的懂，且對原審進行審判亦表示無
    意見（見原審卷第28、68頁），復經原審當庭詢問照顧被告
    之人林春如，其亦表示被告目前身體狀況穩定，可以溝通（
    見原審卷第28頁）。再審酌原審及本院審理過程被告均能明
    白陳述其對販賣第二級毒品部分認罪，但否認有販賣第一級
    毒品之犯行，以及對證人係何人，自己之學歷及目前生活狀
    況為何等事項，均能清楚及明確陳述，由此等情況綜合判斷
    ，尚難認本件具停止審判之事由，況且原審亦有指定該院公
    設辯護人，及被告於本院審理中已有選任辯護人，為被告進
    行實質辯護，並對證人進行交互詰問，亦難認被告之防禦權
    保障有何未盡之處，是原審之指定辯護人所具上訴理由狀之
    上開抗辯理由，尚非可採，此合先敘明。
二、次按證人於偵查中或審判中作證，除在法律上有得以拒絕作
    證或不得令其具結之情形以外，均應依法具結，若依法應具
    結而未具結者，其證言即欠缺法定要件，自不能認為具有證
    據能力。經查，本件證人陳慶明於92年10月20日、92年10月
    22日之偵訊筆錄，賴明源於99年3月30日之偵訊筆錄、許宏
    欽於92年8月8日之偵訊筆錄、劉俊義於92年8月8日、92年5
    月25日、92年12月12日及99年3月30日之偵訊筆錄均未經具
    結，而該等人在法律上復無得以拒絕作證或不得令其具結之
    情形，故其等上開證言均欠缺法定要件，自不能認為具有證
    據能力，應加以排除。
三、本件下引卷附之供述證據，被告王中宇及其選任辯護人於本
    院準備程序時，均表示同意有證據能力（見本院卷第43頁正
    面），且本院審酌各該證據作成之情況，並無程序違法或有
    何意思不自由情形，復經原審及本院於審判期日就上開證據
    依法進行提示、調查、辯論，且與本案待證事實間復具有相
    當之關聯性，以之為本案證據並無不當，自得採為本件認定
    事實之基礎，故依刑事訴訟法第159條之5第1項規定，認有
    證據能力。
貳、實體方面：
一、認定犯罪事實所憑之證據及理由：
  (一)被告王中宇有為附表二編號1、2之販賣第二級毒品甲基安非
    他命犯行，迭據其於偵查中、原審及本院審理中均坦承不諱
    （見98年度偵緝字第499號卷第104頁、原審卷第65-66頁、
    本院卷第76頁正面），此部分核與證人陳慶明、羅嘉琴（即
    陳慶明之配偶）於93年3月2日於原審93年度訴字第6號審理
    時之具結證述情節（見原審93年度訴字第6號卷第78-83頁）
    、證人賴明源於92年10月8日、92年10月15日偵查中之具結
    證述情節（見92年度偵字第5826號卷第40-42頁、第54-57頁
    ）均相符，足資擔保被告於偵查中、原審及本院審理時所為
    之上開任意性自白確與事實相符，應堪採信，被告此部分之
    犯行，罪證明確，應可認定。
  (二)另訊據被告王中宇對於附表一編號1、2、3之販賣第一級毒
    品海洛因犯行則矢口否認，辯稱其僅有提供甲基安非他命予
    他人使用，並未販賣海洛因，證人劉俊義他是打電話跟蔡海
    龍買海洛因的，蔡海龍拿去賣他云云，辯護人提出辯護稱：
    被告罹患小腦病變，語言與肢體行動都有障礙，辯護人與被
    告溝通的時候，被告雖能針對問題回答，但只能簡單的陳述
    無法完整表達他的意見，自偵查中到原審時被告都很明確否
    認販賣海洛因，原審辯護人的書狀也明確的否認販賣海洛因
    的犯行，雖然證人的證詞已經事隔多年記憶模糊，但證人的
    陳述是從一開始就出現矛盾，有出入之處，雖附表一編號1
    之勘驗筆錄的內容無誤，但被告當時答覆前後不一、矛盾，
    一時說有，一時說沒有，其是否聽清楚原審訊問之內容，顯
    有疑義；又被告及原審辯護人，多次明確否認有該次販賣海
    洛因犯行，被告應無突然改變承認有該次犯行之理由。不曉
    得是他沒有理解還是表達錯誤，他回答有，我們認為那一次
    的自白並非出於被告的真意，詎原審根據他的自白與證人的
    證詞來認定他有該次販賣海洛因的犯行，這部分被告是不服
    的，請求鈞長可以審酌證人的瑕疵情況，就海洛因部分可以
    無罪判決。（安非他命部分被告在偵審中都有承認，符合減
    刑的規定，且被告販賣的次數及金額不多，請求鈞院依刑法
    第59條審酌被告目前的身體狀況，生活上已經無法自理，在
    親人的照顧之下可能會比在監獄對公共利益或其個人的病情
    還好，量刑上可以從輕考量）等語。惟查：
  (1)被告有為附表一編號1之販賣第一級毒品海洛因之犯行，業
    據其於原審坦承不諱（見原審卷第65頁），其於原審審判長
    四次訊問時，其中第1、3、4次答稱「有」，第2次答稱「沒
    有」，有本院刑事勘驗筆錄附卷可稽（見本院卷第54-55頁
    ），核與證人許宏欽於92年12月3日、99年7月1日偵查中具
    結證述情節（見92年度偵字第5826號卷第78-81頁、98年度
    偵緝字第499號卷第90-93頁）、於原審審理中具結證述情節
    （見原審卷第47-56頁），及證人劉俊義於原審審理中具結
    證述情節（見原審卷第56-61頁）均相符。足資擔保被告於
    原審所為之上開任意性自白確與事實相符，應堪採信，被告
    此部分之犯行，罪證明確，應可認定。
  (2)被告確有於附表一編號2所示之時、地，販賣新台幣（下同
    ）1,000元之第一級毒品海洛因予許宏欽一情，業具證人許
    宏欽於原審審理時具結證述：伊於91年11月及12月間共向被
    告買過兩次海洛因，每次約1,000元，第一次是在被告家裡
    附近交付，與劉俊義各出1,000元合買，第二次是在有德機
    械公司內工作的地方交付等語明確（見原審卷第51-55頁）
    ，此核與其於92年12月3日偵查時具結證述：伊於91年11、
    12月間，向王中宇買過二次，一次在工廠，一次在他家，在
    他家是與劉俊義一起去買的，各出1,000元，在工廠我自己
    買1,000元，都是買海洛因等語前後相符。
  (3)而被告確有於附表一編號3所示之時、地，販賣2,000元之第
    一級毒品海洛因予劉俊義一情，亦據證人劉俊義於原審審理
    時具結證述：總共向被告王中宇買過2次海洛因，一次在家
    裡，一次在工廠，其在檢察官前所述均據實陳述等語（見原
    審卷第59-60頁），並於92年10月13日偵訊時具結證述：伊
    在92年2月底在工廠有跟王中宇買過一次，原本伊是要向蔡
    海龍買，蔡海龍說他沒有，並跟伊講說王中宇那邊有，叫伊
    打電話給王中宇，伊買1,000元的海洛因，後來是蔡海龍拿
    2,000元的海洛因給伊，蔡海龍說王中宇拜託他拿過來，王
    中宇叫我錢直接拿給蔡海龍，因為王中宇有欠蔡海龍錢，我
    原本不要，後來就接受了等語（見92年度偵字第5826號卷第
    46-47頁）明確，復核與證人蔡海龍於92年10 月15日偵訊時
    具結證述：當天劉俊義叫伊幫他調毒品，伊說伊沒有但王中
    宇他朋友那邊有，所以伊叫劉俊義自己打電話給王中宇，劉
    俊義打完之後，王中宇說他沒有空，請伊到大門口幫他拿，
    伊就到門口從王中宇那邊拿到毒品，用盒子裝的，當時伊不
    知有多少，伊就拿給劉俊義，事後快到當月20日領薪水時，
    伊向王中宇討當月10日向伊所借的2,000元，王中宇說，劉
    俊義會拿2,000元給伊，當月20日劉俊義就找伊一起去領錢
    ，把2,000元給伊等語（見92年度偵字第5826號卷第57-58
    頁）大致相符。
  (4)證人劉俊義及許宏欽於本院審理中分別具結證稱：「91、92
    年間與王中宇一起在有德公司工作，有一次我打電話向蔡海
    龍買海洛因，後來是王中宇在有德公司內拿來給我。曾與許
    宏欽到王中宇家合買毒品兩千元，因為許宏欽他身上不夠錢
    ，我借他一千元。許宏欽知道他家，那次是我們兩個一起去
    ，我不記得是我帶他去或是他帶我去，王中宇的家我知道在
    哪裡，因為可能那時候他有打電話告訴我。他家是在陸橋（
    地下道）上去左轉，是一般眷村宿舍的矮房子。地下道是嘉
    義市○○路的地下道，附近現在有蓋文化中心。事情已經過
    這麼多年我也不是記得很清楚，應該是案發後幾個月的記憶
    比較鮮明，比較接近事實。100年3月1日曾就本案到嘉義地
    院當過證人，以前問的時候所說的都是事實。」等語及「91
    年間與王中宇一起在有德公司工作，曾與劉俊義一起到王中
    宇住處合買海洛因，一人好像是出五百元，是我自己的錢。
    是在他家外面附近。他家外面有鐵軌。他的住處與文化中心
    還有一點距離，可是不會很遠。前後向王中宇買過海洛因好
    像是三次，兩次是在工廠，有在公司工廠內單獨向他買海洛
    因。之前在檢察官那裡說的話實在，那時候距離案發時間比
    較接近，那時候記憶還很清楚。大部分的問題，因為太久了
    都已經忘記了。」等語（詳本院卷第76頁背面-81頁背面）
    。而被告對證人許宏欽上開之證言表示「沒有意見」（詳本
    院卷第81頁背面）。足認證人劉俊義及許宏欽曾合資至被告
    王中宇家向其買海洛因，及證人劉俊義、許宏欽曾在公司工
    廠內單獨向被告王中宇買海洛因之「基本事實」無訛。
  (5)復查證人許宏欽及劉俊義二人與被告並無嫌隙或金錢糾紛，
    亦據證人許宏欽及劉俊義於原審訊問時陳述甚明，是該二人
    當無甘犯偽證罪之重責而誣陷被告之理。故被告有於附表一
    編號1、2、3所示之時、地，分別販賣第一級毒品海洛因予
    許宏欽及（或）劉俊義二人一情，應可認定為真實，被告所
    辯，難認可採。
  (三)又選任辯護人及原審指定辯護人雖均辯稱證人許宏欽及劉俊
    義二人之證述前後反覆、矛盾不可採以及不得以毒品買受者
    之證述為唯一證據云云，按證據之取捨，為事實審法院之職
    權，倘其採證認事並不違背證據法則，即不得任意指為違法
    。又證人之陳述有部分前後不符，究竟何者可採，法院本得
    依其自由心證予以斟酌，若其【基本事實】之陳述與真實性
    無礙時，仍非不得予以採信，非謂一有不符，即認其全部均
    為不可採納（最高法院97年度台上字第5048號判決意旨參照
    ）。查本件證人許宏欽及劉俊義所為之先後證述，就其購毒
    時間及次數上雖前後有些微出入，然針對本件所認定之如附
    表一編號2、3之【基本事實】，亦即在91年11、12月間及92
    年2月下旬，證人許宏欽及劉俊義分別在有德公司工廠向被
    告購買1,000元及2,000元之海洛因一情，則是前後一致，故
    其等證詞雖有些微出入，仍不影響其就主要事實之證述之憑
    信性。次查，辯護人雖辯稱不得以毒品買受者之證述為唯一
    證據云云，然按，非法販賣海洛因等毒品之交易型態，有所
    謂「大盤」、「中盤」或「小盤」之分。其中「大盤」或「
    中盤」者，倘時機掌握得宜，或可查獲電子秤、帳冊、分裝
    袋等販賣工具，且因購買者眾，一旦事發，必有多數知情或
    買受人等可為證人。然在「小盤」與偶發之零星交易，因係
    一手交錢，一手交貨，交易方法簡單，對象不多，無須使用
    任何販賣工具，亦無記載帳冊之必要。此種交易方式，因交
    易時間短暫，未必有第三者知悉其情事，且茍非警方事先獲
    知情報，甚難於交易現場當場查獲。法院固不應僅憑購買者
    片面之指證，據以認定被告之非法販賣毒品之犯行，然購買
    者之指證在證據法則上既屬人證之一種，與被告之自白不得
    作為認定事實唯一證據之情形不同，如購買者之指證並無矛
    盾或瑕疵，亦未違背經驗法則與論理法則時，自不應僅因無
    法查得其他直接佐證，即對購買毒品者所為對販毒者不利之
    指證，全然捨棄不採。經查：
  (1)就附表一編號3之犯罪事實，如上所述共有證人劉俊義及蔡
    海龍之證詞為證，並非以毒品買受者劉俊義之證詞為唯一證
    據。
  (2)就附表一編號2之犯罪事實，雖以證人許宏欽之證詞為主要
    認定依據，然本件被告販賣海洛因之金額僅有1,000元、2,
    000元，是屬於小盤之販賣方式，而證人劉俊義之主要證詞
    並無瑕疵及矛盾一情亦如前述，況查，再審酌本件犯罪事實
    發生迄今業經9年餘，證人許宏欽因被告逃亡日本多年與被
    告已許久未聯繫，且其已回歸正常生活多年，斷無其他會故
    意誣陷被告之誘因，故其於原審證述之憑信性自屬極高，以
    及被告亦自承曾販賣海洛因予證人劉俊義及許宏欽（即附表
    一編號1之犯行）等情況證據，故本件以證人許宏欽之證詞
    作為認定如附表一編號2犯罪事實之主要依據，自無違法，
    附此敘明。
  (四)按毒品海洛因及甲基安非他命，本無一定之公定價格，是其
    各次買賣之價格，當亦各有差異，或隨供需雙方之資力、關
    係之深淺、需求之數量、貨源之充裕與否、販賣者對於資金
    之需求程度，以及政府查緝之態度，進而為各種不同之風險
    評估，而為機動性之調整，是其價格標準，自非一成不變，
    且販賣者從各種「價差」或「量差」或「純度」謀取利潤方
    式，亦有差異，然其所圖利益之非法販賣行為目的，則屬相
    同，並無二致。因之，販賣利得，除經被告坦承，或其價量
    至臻明確外，確實難以究其原委。然按一般民眾普遍認知之
    毒品非法交易，向為政府查禁森嚴且重罰不寬貸，衡諸常情
    ，倘非有利可圖，絕無平白甘冒被重罰風險之理，從而，舉
    凡有償交易，除足反證其確另基於某種非圖利本意之關係外
    ，通常尚難因無法查悉其買進、賣出之差價，而遽認其無營
    利之意思，或阻卻販賣犯行之追訴。查被告對於毒品海洛因
    、甲基安非他命價格昂貴，取得不易，毒品交易為政府檢警
    機關嚴予取締之犯罪，法律並就此懸有重典處罰，當知之甚
    稔，而被告與其所交付毒品之人間，均僅屬一般交往，倘無
    從中賺取差價或投機貪圖小利，豈有甘冒重典而僅依購入價
    格轉售或代購之理？是被告主觀上顯有販賣毒品以營利之意
    圖，至為灼然。
  (五)綜上，本案事證明確，被告上開販賣第一級毒品海洛因及第
    二級毒品甲基安非他命之犯行，均洵堪認定，應依法論科。
二、新舊法比較適用之說明：
    按行為後法律有變更者，適用行為時之法律，但行為後之法
    律有利於行為人者，適用最有利於行為人之法律，修正後之
    刑法第2條第1項定有明文。又比較時應就罪刑有關之共犯、
    未遂犯、想像競合犯、牽連犯、連續犯、結合犯，以及累犯
    加重、自首減輕暨其他法定加減原因（如身分加減）與加減
    例等一切情形，綜其全部罪刑之結果而為比較（最高法院95
    年第8次刑事庭會議決議參照）。查被告為上開連續販賣海
    洛因及甲基安非他命之行為後，刑法於94年1月7日修正通過
    ，於同年2月2日公布，並於95年7月1日施行；而毒品危害防
    制條例第4條第1項、第2項亦於98年5月20日經修正公布，並
    於98年5月22日施行，且增列第17條第2項。茲就本件被告犯
    行適用毒品危害防制條例及刑法之新舊法比較之情形，分述
    如下：
  (一)有關毒品危害防制條例第4條部分：
    修正前之毒品危害防制條例第4條第1項規定：「製造、運輸
    、販賣第一級毒品者，處死刑或無期徒刑；處無期徒刑者，
    得併科新臺幣1千萬元以下罰金。」修正後之毒品危害防制
    條例第4條第1項規定：「製造、運輸、販賣第一級毒品者，
    處死刑或無期徒刑；處無期徒刑者，得併科新臺幣2千萬元
    以下罰金。」，新舊法比較結果，修正前之規定較修正後規
    定有利。又修正前之毒品危害防制條例第4條第2項規定：「
    製造、運輸、販賣第二級毒品者，處無期徒刑或7年以上有
    期徒刑，得併科700萬元以下罰金。」，修正後該條第2項則
    規定：「製造、運輸、販賣第二級毒品者，處無期徒刑或7
    年以上有期徒刑，得併科1千萬元以下罰金。」新舊法比較
    結果，修正前之規定較修正後規定有利。
  (二)有關毒品危害防制條例第17條第2項部分：
    因被告就附表二所示之販賣第二級毒品安非他命部分於偵查
    及審判中均自白販賣毒品犯行，依毒品危害防制條例新法增
    列之第17條第2項規定：「犯第4條至第8條之罪於偵查及審
    判中均自白者，減輕其刑。」其既規定必減其刑，顯然對被
    告為有利。
  (三)有關罰金刑最低額部分：
    修正後之刑法第33條第5款既已將罰金刑之最低額由銀元1元
    即新臺幣3元，提高為新臺幣1,000元，比較新、舊法結果，
    自以被告行為時即修正前之刑法第33條第5款規定較有利於
    被告，自應適用修正前之刑法第33條第5款規定論科。
  (四)有關連續犯部分：
    被告行為後，因新法業已刪除刑法第56條連續犯之規定，此
    刪除雖非犯罪構成要件之變更，但顯已影響行為人刑罰之法
    律效果，自屬法律有變更，比較新、舊法結果，依舊法採連
    續犯之規定，依新法則為數罪併罰，是應以適用舊法論以連
    續犯對被告較有利。
  (五)有關定應執行刑部分：
    被告行為後，修正前刑法第51條第5款規定：「數罪併罰，
    分別宣告其罪之刑，依左列各款定其應執行者：宣告多數有
    期徒刑者，於各刑中之最長期以上，各刑合併之刑期以下，
    定其刑期。但不得逾20年。」修正後刑法第51條第5款則規
    定：「宣告多數有期徒刑者，於各刑中之最長期以上，各刑
    合併之刑期以下，定其刑期。但不得逾30年。」比較結果，
    應依修正前之刑法第51條第5款規定，定其應執行之刑較有
    利於被告。
  (六)有關死刑、無期徒刑減輕其刑部分：
    修正前刑法第64條第2項規定：「死刑減輕者，為無期徒刑
    ，或為十五年以下十二年以上有期徒刑。」、修正前刑法第
    65條第2項規定：「無期徒刑減輕者，為七年以上有期徒刑
    。」修正後刑法第第64條第2項規定：「死刑減輕者，為無
    期徒刑。」、修正後刑法第65條第2項規定：「無期徒刑減
    輕者，為二十年以下十五年以上有期徒刑」比較新、舊法，
    修正後分別將刑法第64條第2項、第65條第2項之死刑、無期
    徒刑減輕規定，由「為無期徒刑，或為十五年以下十二年以
    上有期徒刑」、「為七年以上有期徒刑」，提高為「為無期
    徒刑」、「為二十年以下十五年以上有期徒刑」自以行為時
    即修正前刑法對被告有利。
  (七)有關罰金刑加減之部分：
    修正前刑法第68條規定：「拘役或罰金加減者，僅加減其最
    高度。」惟此次刑法修正，既將罰金最低金額修正為新臺幣
    1,000元，當不致因加減其最低度，而產生不滿1元之零數，
    允宜與有期徒刑相同，許其最高度及最低度同加減之，故併
    入修正後刑法第67條，而規定為：「有期徒刑或罰金加減者
    ，其最高度及最低度同加減之。」本案被告茲因連續犯加重
    其刑（詳後述），而因刑法修正前，關於罰金刑之最低罰金
    數額僅為銀元1元，即令提高倍數後，亦遠較刑法修正後之
    最低罰金數額（新臺幣1,000元）為低，故縱令修正前最低
    罰金數額依修正前刑法第68條未減輕，亦較修正後最低罰金
    數額適用修正後刑法第67條減輕後之金額為低，故修正前之
    規定較有利於被告。
  (八)經本院綜合比較上開毒品危害防制條例之修正、自白減輕其
    刑之規定，及刑法有關法定罰金刑最低額、連續犯、定應執
    行刑及死刑、無期徒刑減輕其刑及罰金刑加減等相關規定之
    結果：
  (1)就附表一所示販賣第一級毒品海洛因之部分，因可以以連續
    犯論處一罪，且就其法定刑為無期徒刑及死刑部分均不得再
    加重，之後又可以再適用減輕其刑之規定，故以被告行為時
    之毒品危害防制條例及刑法之規定較有利於被告，應依刑法
    第2條第1項前段之規定，適用【修正前之毒品危害防制條例
    第4條第1項以及修正前之刑法】關於法定罰金最低額、連續
    犯及死刑、無期徒刑減輕其刑及有關罰金刑加減之部分之規
    定。
  (2)另就附表二所示販賣第二級毒品甲基安非他命之部分，按所
    謂行為後法律有變更，依刑法第2條第1項之規定為新舊法之
    比較，係指各別法律於行為時及裁判時何者有利於行為人而
    言，故應該各別比較刑法行為時及裁判時何者有利於行為人
    ，適用舊刑法連續犯之規定，再比較毒品危害防制條例行為
    時及裁判時之規定何者有利於行為人，經比較之結果以新修
    正之毒品危害防制條例第17條第2項有利於行為人，故行為
    人應各別適用舊刑法第56條連續犯之規定及新修正之毒品危
    害防制條例第17條第2項之規定減輕其刑（臺灣高等法院暨
    所屬法院99年法律座談會刑事類提案第21號研討結果參照）
    。是就附表二所示之販賣第二級毒品甲基安非他命部分，因
    被告於偵查及審判中均有自白，故得適用新增訂毒品危害防
    制條例第17條第2項減輕其刑之規定，如整體性適用新法，
    依修正後毒品危害防制條例第17條第2項規定偵查中及審判
    中自白者，係必減輕其刑，而修正後同條例第4條第2項之販
    賣第二級毒品罪，法定本刑為無期徒刑、7年以上有期徒刑
    部分，減輕其刑後則為「15年以上有期徒刑」、「3年6月以
    上有期徒刑」，併科罰金刑新臺幣1千萬元部分得減輕其刑
    至二分之一；惟若整體性適用舊法，則販賣第二級毒品罪之
    法定刑係併科罰金，而併科罰金與否，法官有裁量權，且行
    為人仍應受法院為無期徒刑或7年以上有期徒刑之宣告，故
    綜合罪刑比較結果，被告所涉犯上開販賣第二級毒品犯行部
    分，應依刑法第2條第1項但書規定，以【整體性適用修正後
    毒品危害防制條例第4條第2項及第17條第2項】較有利於被
    告。而就刑法部分若適用行為時之舊法，因可以以連續犯論
    處一罪，且就其法定刑為無期徒刑部分不得再加重，之後又
    可以再適用減輕其刑之規定，故以被告行為時之刑法之規定
    較有利於被告，應依刑法第2條第1項前段之規定，【適用修
    正前之刑法】關於法定罰金最低額、連續犯及死刑、無期徒
    刑減輕其刑及罰金刑加減等部分之規定。
三、論罪科刑：
  (一)核被告所為就附表一之犯行部分，係犯修正前毒品危害防制
    條例第4條第1項之販賣第一級毒品罪；被告販賣第一級毒品
    海洛因前之各該持有海洛因之低度行為，應分別為其各該販
    賣之高度行為所吸收，不另論罪，而被告如附表一所示3次
    販賣海洛因犯行，時間緊接，所犯均係犯罪構成要件相同之
    罪名，顯係基於概括犯意反覆為之，應依修正施行前之刑法
    第56條規定，以連續販賣第一級毒品一罪論，其法定本刑為
    死刑及無期徒刑部分，依法不得加重外，其餘加重其刑。另
    被告就附表二所示之犯行部分，係犯修正後毒品危害防制條
    例第4條第2項之販賣第二級毒品罪；被告販賣第二級毒品甲
    基安非他命前之持有之低度行為，應分別為其各該販賣之高
    度行為所吸收，不另論罪，而被告如附表二所示2次販賣甲
    基安非他命犯行，時間緊接，所犯均係犯罪構成要件相同之
    罪名，顯係基於概括犯意反覆為之，應依修正施行前之刑法
    第56條規定，以連續販賣第二級毒品一罪論，其法定本刑為
    無期徒刑部分，依法不得加重外，其餘加重其刑。被告所犯
    上開連續販賣第一級毒品與連續販賣第二級毒品2罪間，犯
    意各別，行為互殊，應予分論併罰。
  (二)按販賣第一級毒品罪之法定刑為「死刑或無期徒刑；處無期
    徒刑者，得併科新台幣2千萬元以下罰金。」，然同為販賣
    第一級毒品之人，其原因動機不一，犯罪情節未必盡同，或
    有大盤毒梟者，亦有中、小盤之分，甚或僅止於吸毒者友儕
    間為求互通有無之有償轉讓者亦有之，其販賣行為所造成危
    害社會之程度自屬有異，法律科處此類犯罪，所設之法定最
    低本刑相同，不可謂不重。於此情形，倘依其情狀處以有期
    徒刑，即足以懲儆，並可達防衛社會之目的者，自非不可依
    客觀之犯行與主觀之惡性二者加以考量其情狀，是否有可憫
    恕之處，適用刑法第59條之規定酌量減輕其刑，期使個案裁
    判之量刑，能斟酌至當，符合比例原則（最高法院95年度臺
    上字第6157號判決意旨參照）。查被告就連續販賣第一級毒
    品海洛因部分，被告販賣之時間尚短及販賣毒品數量、所獲
    取之金額尚微，且其亦無販賣毒品之前科，有臺灣高等法院
    被告前案紀錄表1份附卷足參，可謂僅為吸毒者間為求互通
    有無之零星的小額交易，相較於專門大量走私進口或長期販
    賣毒品之「大盤」、「中盤」等以販毒維生之毒梟而言，其
    對社會秩序與國民健康之危害程度尚非至鉅，足見其犯罪情
    節尚與大量販售毒品之毒梟迥異，衡其犯罪情節，情輕法重
    ，縱處以法定最低度刑之無期徒刑，猶嫌過重，難與真正長
    期及大量販毒者之惡行相區別，是其上開連續販賣第1級毒
    品之犯罪情狀，在客觀上足以引起一般人之同情，其犯罪情
    狀顯堪憫恕，爰依刑法第59條規定，酌量減輕其刑，並先加
    重後減輕之。
  (三)又犯毒品危害防制條例第4條至第8條之罪於偵查及審判中均
    自白者，減輕其刑，毒品危害防制條例第17條第2項定有明
    文，查被告就連續販賣第二級毒品罪部分，於偵查及審判中
    均有自白，合於毒品危害防制條例第17條第2項規定，爰依
    該規定減輕其刑，並先加重後減輕之。
四、原審認被告罪證明確，因予適用毒品危害防制條例第4條第1
    項（修正前）、第2項、第17條第2項、第19條第1項，刑法
    第2條第1項、第11條、第56條（修正前）、第59條、第51條
    第5款（修正前），並審酌被告國中肄業之智識程度，無構
    成累犯之前科，素行尚可，目前未婚，沒有工作因病在家休
    養，母親在日本，父親已經過世之生活狀況，其正值青壯之
    年，不思循規蹈矩，正常生活，竟為圖利即販賣戕害身心甚
    鉅之毒品，且就販賣第一級毒品部分否認部分犯行，惟考量
    被告販賣毒品時間不長、販賣數量尚微，其行徑危害國民健
    康尚非重大，且被告就上開販賣第二級毒品犯行部分，均坦
    承犯行，顯見其尚知所悔悟，犯後態度尚可等一切情狀，分
    別量處有期徒刑10年及3年9月，並定其應執行之刑有期徒刑
    12年。而被告連續販賣海洛因所得5,000元，及連續販賣甲
    基安非他命所得2,000元，共得款7,000元，自應依毒品危害
    防制條例第19條第1項規定宣告沒收，惟因未扣案，如全部
    或一部不能沒收時，以其財產抵償之。又未扣案之00000000
    00號行動電話（含門號0000000000號SIM卡1枚），係被告所
    有，並持供本件販賣第一級、第二級毒品所用之物一情，業
    據被告坦承在卷，應依同規定宣告沒收，惟因未扣案，如全
    部或一部不能沒收時，追徵其價額。認事用法，核無不合，
    量刑亦堪認妥適。被告上訴意旨稱：被告依目前狀況乃欠缺
    訴訟能力，應符合刑事訴訟法第294條第1項停止審判之規定
    ，又被告並無販賣海洛因，原判決之證據採擇尚非妥適云云
    ，指摘原判決認事用法不當，尚非有理由，應予駁回。
據上論斷，應依刑事訴訟法第368條，判決如主文。
本案經檢察官蘇南桓到庭執行職務。
中    華    民    國   100    年    8     月    18    日
                  刑事第七庭    審判長法  官  李文福
                                      法  官  顏基典
                                      法  官  陳顯榮
以上正本證明與原本無異。
如不服本判決應於收受送達後10日內向本院提出上訴書狀，其未
敘述上訴理由者，並得於提起上訴後10日內向本院補提理由書（
均須按他造當事人之人數附繕本）「切勿逕送上級法院」。
                                      書記官  蔡財
中    華    民    國   100    年    8     月    18    日
附錄：本案論罪科刑法條
毒品危害防制條例第4條第1項 （修正前）：
製造、運輸、販賣第一級毒品者，處死刑或無期徒刑；處無期徒
刑者，得併科新臺幣1千萬元以下罰金。
毒品危害防制條例第4條第2項：
製造、運輸、販賣第二級毒品者，處無期徒刑或7年以上有期徒
刑，得併科新臺幣1千萬元以下罰金。
附表一：販賣海洛因部分
┌──┬──────┬─────────┬───┬────────────────────┬─────┬─────┐
│編號│犯罪時間    │   犯 罪 地 點    │買受人│交易方式                                │ 毒品種類 │交易金額  │
├──┼──────┼─────────┼───┼────────────────────┼─────┼─────┤
│ 1. │91年11、12月│嘉義市東區泰安里玉│劉俊義│劉俊義與許宏欽各出資1,000 元，由劉俊義撥│第一級毒品│新台幣    │
│    │間某日      │山一村71號（被告王│許宏欽│打電話號碼0000000000號之王中宇行動電話購│海洛因    │2,000元   │
│    │            │中宇之住所）      │      │買海洛因，於左揭時、地當面交付毒品及金錢│          │          │
│    │            │                  │      │。                                      │          │          │
├──┼──────┼─────────┼───┼────────────────────┼─────┼─────┤
│ 2. │91年11、12月│有德機械公司工廠（│許宏欽│許宏欽以1,000元之代價當面向王中宇購買海 │第一級毒品│新台幣    │
│    │間某日      │設於嘉義縣民雄鄉頭│      │洛因1小包。                             │海洛因    │1,000元   │
│    │            │橋工業區，下稱有德│      │                                        │          │          │
│    │            │公司工廠）內      │      │                                        │          │          │
├──┼──────┼─────────┼───┼────────────────────┼─────┼─────┤
│ 3. │92年2月下旬 │有德公司工廠內    │劉俊義│劉俊義撥打電話號碼0000000000號之王中宇行│第一級毒品│新台幣    │
│    │某日        │                  │      │動電話，以2,000元之代價購買海洛因1小包，│海洛因    │2,000元   │
│    │            │                  │      │再由王中宇委託蔡海龍將海洛因轉交給劉俊義│          │          │
│    │            │                  │      │。                                      │          │          │
└──┴──────┴─────────┴───┴────────────────────┴─────┴─────┘
附表二：販賣甲基安非他命部分
┌──┬──────┬─────────┬───┬────────────────────┬─────┬─────┐
│編號│犯罪時間    │犯罪地點          │買受人│ 交易方式                               │毒品種類  │交易金額  │
│    │            │                  │      │                                        │          │          │
├──┼──────┼─────────┼───┼────────────────────┼─────┼─────┤
│    │92年1月下旬 │嘉義市○○路、文化│陳慶明│陳慶明撥打電話號碼0000000000號之王中宇行│第二級毒品│新台幣    │
│1   │某日下午5時 │路口              │      │動電話，以1,000元之代價購買甲基安非他命1│甲基安非他│1,000元   │
│    │許          │                  │      │小包，於左揭時、地當面交付毒品及金錢。  │命        │          │
│    │            │                  │      │                                        │          │          │
├──┼──────┼─────────┼───┼────────────────────┼─────┼─────┤
│    │92年3月間某 │有德公司工廠內    │陳慶明│陳慶明與賴明源各出資1,000元，由陳慶明撥 │第二級毒品│新台幣    │
│2   │日晚間9時許 │                  │賴明源│打電話號碼0000000000號之王中宇行動電話購│甲基安非他│1,000元   │
│    │            │                  │      │買甲基安非他命，於左揭時、地當面交付毒品│命        │          │
│    │            │                  │      │及金錢。                                │          │          │
└──┴──────┴─────────┴───┴────────────────────┴─────┴─────┘